最高法院刑事判決　　　　　　　　　　　　　　　九十三年度台上字第三二九０號
　　上　訴　人　甲○○
　　　　　　　　乙○○
　　右　一　人
　　選任辯護人　王程風律師
右上訴人等因偽造有價證券案件，不服台灣高等法院高雄分院中華民國九十三年三月
九日第二審更審判決（九十二年度重上更(三)字第四一號，起訴案號：台灣高雄地方法
院檢察署八十四年度偵字第五０四五號、八十四年度偵續字第一九九號），提起上訴
，本院判決如左：
    主  文
原判決撤銷，發回台灣高等法院高雄分院。
    理  由
本件原判決撤銷第一審不當之科刑判決，依牽連犯從一重改判仍各論處上訴人甲○○
、乙○○以共同連續意圖供行使之用而偽造有價證券罪刑，固非無見。
惟查：(一)、證據雖已調查而其內容尚未明瞭者，即與未經調查無異，如遽行判決，仍
屬應於審判期日調查之證據而未予調查。原判決認定甲○○於民國八十三年六月五日
偽造會員蔣照豐名義之標單，冒用蔣照豐名義標會，並偽刻蔣照豐之印章，偽造蔣照
豐所簽發每張面額各新台幣（下同）三萬元之本票，持之交付未得標之會員多人等情
，然甲○○否認有冒用蔣照豐之名義標會，辯稱：伊係經蔣照豐同意由伊借用其名義
標會及簽發本票等語。而原判決係以甲○○已自承冒標蔣照豐之互助會，並簽發其本
票乙節不諱，且甲○○自行書立並交予告訴人蔡陳僅之冒標本件互助會名單中，亦記
載有蔣照豐，有該名單一份及蔡陳僅所持蔣照豐名義之本票影本在卷可稽，足證蔣照
豐之互助會係遭甲○○冒標，並偽造其本票無疑。另蔣照豐迭經第一審及原審、原審
前審多次傳喚、拘提，均未到庭陳述，因認無再傳訊蔣照豐之必要（見原判決第六頁
第六行至第十八行）。但甲○○雖曾自承其所冒標之互助會會員有盧心怡、蔣照豐、
方惠莉、方芳秋、蔡采芳等五人（見原審上更(一)卷第二０三頁反面），惟依其自行書
立交予蔡陳僅之冒標名單所載，則承認冒標會員蔣照豐、蔡采芳、吳愛玉、黃聰年、
方惠莉、方芳秋、盧心怡、蔡文姬、黃福住、邱富美、蔡美瑛等人之互助會（見第一
審卷第三十六頁），互核已有不合，且經原審調查之結果，原判決卻只認甲○○冒標
吳愛玉、黃聰年、方惠莉、蔡采芳、蔣照豐、邱富美、方芳秋、蔡美瑛等人之互助會
，並偽造其等本票（見原判決附表一、二），是原判決之認定，與甲○○之自白及上
開冒標名單所載，並不吻合。且蔣照豐始終未到庭，雖經原審再向高雄市仁武鄉戶政
事務所查詢蔣照豐之現址結果，其已於八十五年十二月十六日遷入高雄縣仁武鄉大灣
村大全二巷二之一號（見原審上更(三)卷第一宗第九十二頁、第九十三頁），但證人即
蔣照豐之妻盧心怡（實際姓名為盧錦信）已於原審審理時到庭應訊，並稱：伊現住高
雄市○○區○○路三八五號，伊亦不知蔣照豐是否有借給甲○○標會等語（見原審上
更(三)卷第二宗第一一六頁、第一一八頁反面），蔣照豐與盧心怡既係夫妻，其應與盧
心怡住於同址，或盧心怡應知其現居地址，乃原審未予詳究，竟仍依蔣照豐在高雄縣
仁武鄉大灣村大全二巷二之一號之戶籍地址，對蔣照豐傳喚或拘提（見原審上更(三)卷
第一宗第一０九頁、第一一五頁、第一五三頁；第二宗第三十一頁、第三十四頁、第
五十六頁、第九十三頁、第一一三之一頁、第一三四頁；第三宗第三頁至第五頁、第
十三頁），並以傳拘未果，即率行判決；又原判決以甲○○雖辯稱：伊為蔡美瑛背書
代償借款一百四十七萬四百零三元，才必須向其他互助會員借標週轉云云，但蔡美瑛
於原審已證稱：伊並未積欠甲○○任何款項，甲○○持有巨霸實業有限公司及伊名義
之支票，係甲○○向伊借票持向他人調現等語，因認甲○○所辯無足採信，其有冒用
蔡美瑛之名義參加所招集之互助會，並以蔡美瑛名義標取會款及偽造本票犯行（見原
判決第十三頁第十二行至第十四頁第二行）。然蔡美瑛若承認其將巨霸實業有限公司
或伊名義之支票委託交予甲○○持向蔡陳僅調借款項週轉，須自負償還該等借款之責
任，其利益立場應與甲○○相反，是蔡美瑛上開證述是否屬實，尚值深究。原審未再
傳喚蔡陳僅，查明甲○○係何時持卷附蔡美瑛所簽發之巨霸實業有限公司（代表人蔡
美瑛）及其個人名義支票（見第一審卷第一０二頁反面、第一一四頁）向其借款？為
何該等支票之金額多非整數？是否係併計利息在內之緣故？並向該等支票之付款銀行
調取帳戶資料，俾查明甲○○所辯：因蔡美瑛簽發巨霸實業有限公司及伊名義之支票
委託伊調借現款，伊於收到該等支票後即背書向蔡陳僅調借款項，於調到現款後皆即
將款匯入蔡美瑛之支票帳戶內，但該等支票屆期未能兌現，才由伊代蔡美瑛清償票款
取回支票，嗣蔡美瑛無法償還伊之墊款，才要伊以其名義參加本件互助會，並由伊標
下後抵償等語，是否真實，即遽行審結，均有應於審判期日調查之證據而未予調查之
違法。(二)、有罪之判決書，對被告有利之證據不採納者，應說明其理由，為刑事訴訟
法第三百十條第二款所明定。故有罪判決書對於被告有利之證據，如不加採納，必須
說明其不予採納之理由，否則即難謂無判決不備理由之違誤。原判決以甲○○簽發谷
能股份有限公司（代表人為乙○○）之高雄市第十信用合作社鼎強分社帳號第八六∣
五號支票向會員收取會款，資為認定乙○○與甲○○共犯本案之部分證據（見原判決
第十一頁第三行至第十行、第十二頁第二行至第十一行）。但乙○○對此已辯稱：該
三張谷能股份有限公司名義之支票，係伊為支付對蔡陳僅之夫蔡日華借款之利息而交
付，此觀該等支票只有三張，而非如標會須簽發幾十張支票、本票，且若為支付會款
，則其他活會會員亦應持有同帳戶之支票才對等語（見原審上更(二)卷第一四三頁），
並有其提出與蔡日華於八十二年十二月二十日簽訂，借款期間載明自八十二年十二月
二十日起至八十四年六月二十日止之提供擔保借貸契約書影本為證（見偵字第五０四
五號卷第四十頁至第四十二頁），而上述三張谷能股份有限公司名義之支票（見偵字
第四四七號卷第八頁至第十頁），其發票日分別為八十四年一月二十日、同年二月二
十日、同年三月二十日，亦與前開乙○○向蔡日華借款之期間及按月計息始日相符。
乃原判決未詳予調查亦未說明何以捨棄上開有利於乙○○之證據，遽資以認乙○○與
甲○○共犯本件罪行，並嫌理由不備。上訴意旨指摘原判決不當，非全無理由，應認
原判決仍有撤銷發回更審之原因。
據上論結，應依刑事訴訟法第三百九十七條、第四百零一條，判決如主文。
中　　　華　　　民　　　國　　九十三　　年　　　六　　　月　　二十八　　日
                              最高法院刑事第八庭
                                  審判長法官  陳  炳  煌
                                        法官  陳  世  雄
                                        法官  韓  金  秀
                                        法官  吳  信  銘
                                        法官  徐  文  亮
      右正本證明與原本無異
                                              書  記  官
中　　　華　　　民　　　國　　九十三　　年　　　七　　　月　　　六　　　日
                                                                        Ｋ
